【裁判字號】    98,簡上,200
【裁判日期】    981204
【裁判案由】    確認通行權存在
【裁判全文】
臺灣臺中地方法院民事判決  98年度簡上字第200號
上  訴  人  丙○○
            己○○
            丁○○
共      同
訴訟代理人  劉  喜律師
被上訴人    戊○○
            庚○○
            乙○○
            甲○○
共      同
訴訟代理人  林春祥律師
上列當事人間請求確認通行權存在事件，上訴人對於中華民國98
年7月3日本院沙鹿簡易庭98年度沙簡字第30號第一審判決提起上
訴，本院於民國98年11月20日言詞辯論終結，判決如下
    主    文
上訴駁回。
第二審訴訟費用新台幣壹仟伍佰元由上訴人負擔。
    事實及理由
甲、程序方面：
一、按確認法律關係之訴，非原告有即受確認判決之法律上利益
    者，不得提起之，民事訴訟法第247條第1項前段定有明文。
    所謂即受確認判決之法律上利益，係指法律關係之存在與否
    不明確，致原告在私法上之地位有受侵害之危險，而此危險
    得以對於被告之確認判決除去之者而言。
二、本件上訴人於97年10月7日在其所有274地號土地如附圖所示
    編號Ａ及Ｂ1部分間搭建約一公尺高之紅磚牆，目前被上訴人
    係利用上訴人所有如附圖所示編號Ｂ1部分及訴外人林江祥所
    有同段275地號如附圖所示編號Ｂ2部分土地通往同段396地號
    公用道路等情，業為兩造所不爭，故本件上訴人僅同意被上
    訴人經由系爭274地號土地上如附圖所示Ｂ1部分通行至同段
    396地號土地，並不同意被上訴人通行如附圖所示Ａ部分土地
    ，從而被上訴人主張其就附圖所示Ａ部分土地有通行權法律
    關係存在，即不明確，致其私法上之地位有受侵害之危險，
    且此項不明確得以確認判決予以排除，是被上訴人提起本件
    訴訟確認通行權存在，應有確認利益，合先敘明。
乙、實體方面：
一、被上訴人起訴主張：
  (一)緣被上訴人共有坐落台中縣大甲鎮○○段273地號土地，與
    上訴人共有坐落同段274地號土地相鄰。自曾祖父在世起歷
    代均通行上訴人所有土地如附圖所示編號Ａ、面積26.77平
    方公尺，及編號Ｂ1、面積4.42平方公尺至公路，迄今已逾
    百年，未料，上訴人竟於民國（下同）97年10月7日在被上
    訴人等通行之如附圖所示Ａ及Ｂ1部分間搭建約一公尺高之
    紅磚牆，妨害被上訴人之通行。被上訴人依民法第787條規
    定對系爭土地有通行權，上訴人否認通行權存在，自有確認
    通行權存在之必要，且上訴人故意不法侵害被上訴人之通行
    權，被上訴人自得請求其等拆除土地上之磚牆。
  (二)另於上訴審補稱：
  (1)被上訴人所有福安段273號土地，重劃前為銅安厝段79號，
    分割後增加79-1號，79-1號再分割增加79-2號、79-3號，重
    劃後為福安段274號，足證上訴人所有274號土地係由273號
    土地分割而出，則被上訴人所有273號土地不通公路，係由
    分割出274號土地所致，依民法第789條規定，僅得通行上訴
    人所有之274號土地。
  (2)又訴外人所有406-2、406-號土地並非道路，雖與被上訴人
    所有273號土地西側相鄰，惟被上訴人在273號土地西側蓋有
    房屋，如欲通行406-2、406-號土地，則必拆除房屋，損害
    至鉅。且被上訴人既依法僅得通行274號土地，自無拆除房
    屋通行訴外人所有406-2、406-號土地之權利。
  (3)再參原審判決附圖275號土地Ｂ2部分，北側Ｂ2面寬僅0.9公
    尺，南側Ｂ1寬僅1.55公尺，均無法通行汽車為正常通行使
    用，必須與上訴人所有Ａ部分土地北側a2面寬1.4公尺及南
    側a1 面寬1.95公尺合併通行，始能供汽車出入通行使用。
    且上訴人Ａ部分土地現為空地，供被上訴人父子通行逾百年
    ，上訴人於97年10月7日始搭建約一公尺高之磚牆，該土地
    供被上訴人通行損害最少，且上訴人仍可通行，對上訴人亦
    無損害可言。是以，上訴人稱被上訴人僅能通行275號土地
    ，不能通行上訴人所有之274號土地，顯無理由。
二、上訴人則以：
  (一)被上訴人主張其土地因與公路無適宜之聯絡，致不能為通常
    使用云云並不實在，被上訴人等之土地並非袋地：
  (1)被上訴人等共有系爭273地號土地係面臨現有巷道即同段406
    之2地號及406之7地號土地，該巷道就地籍圖以比例尺測量
    ，兩筆土地寬度均為六公尺，甚為寬敞，適合通行，足證被
    上訴人等之土地並非袋地。
  (2)被上訴人等房屋右側係面臨上述巷道，而在該處巷道後面，
    仍有訴外人所有之台中縣大甲鎮○○路60號、62號、81號房
    屋，上開屋主自其等住處是經由406之7地號土地通往406之2
    地號土地再通往396地號公共道路。
  (3)被上訴人等房屋面臨406之2地號、第406之7地號土地處雖有
    少許雜草及部分雜物，但因該巷道夠寬，所以巷道後方之門
    牌號碼長壽路60號、62號及81號建物之屋主，沒有必要通行
    全部巷道，如被上訴人等開始通行該巷道，雜草即不致成長
    ，雜物亦可搬除，不會妨害或影響被上訴人等通行該六米寬
    巷道。
  (二)被上訴人土地鄰地同段275地號土地係被上訴人戊○○之叔
    叔林江祥所有，被上訴人戊○○係繼承其父林金章之土地權
    利，而訴外人庚○○、乙○○、甲○○則係繼承其祖父林金
    章之土地權利。故訴外人林金章、林江祥是親兄弟，其等土
    地原屬共有，則在273地號、275地號土地分割後，273地號
    土地只能通行275地號土地，而不能通行274地號土地。再者
    ，訴外人林金章曾就273地號土地通行問題，而與訴外人林
    江祥互相交換一部分土地以作為273地號土地通行道路之用
    ，故被上訴人等只能通行275地號土地。
  (三)退步言，如認為被上訴人等得通行上訴人土地的話，上訴人
    認為不適於通行附圖上訴人土地內的Ａ及Ｂ1部分土地的全
    部，被上訴人的通行範圍也沒有那麼寬，且被上訴人原來通
    行該處僅行走其中一小部分土地，被上訴人現在欲主張如附
    圖所示Ａ及Ｂ1部分土地之全部，並無理由。依民法第787條
    第2項規定，假如被上訴人有權利通行，仍應選擇週圍地損
    害最少之處所及方法為之。被上訴人僅能通行上訴人所共有
    274 地號土地右側空地現有紅色磚牆外側之一部分土地，寬
    度為零點六七公尺，亦即上訴人僅同意如附圖Ｂ1部分土地
    讓被上訴人通行。理由如下：
  (1)上訴人所共有274地號土地上門牌號碼為台中縣大甲鎮○○
    里○○路58之3號房屋，曾於84年間改建，改建前舊屋之右
    邊空地較窄，僅約零點六公尺寬度，故以前被上訴人大部分
    係行走第275地號土地之左邊空地，而上訴人在改建房屋時
    ，係為通風及停放機車暨曬衣服使用，因此在改建房屋時，
    才留設較寬空地，被上訴人主張其等自上訴人曾祖父起歷代
    均通行上訴人所有系爭土地云云，並不實在，被上訴人無權
    行走比以前更寬的通路。
  (2)被上訴人以前係步行通行，並無通行汽車，則不能因上訴人
    留設更多空地後，被上訴人即主張行走更寬之土地，否則上
    訴人留設更寬空地之目的豈非完全無法使用。因上訴人使用
    系爭土地係供停放機車、晾衣服、放置裝潢工具等等，極為
    需要，而上訴人留存給被上訴人通行之土地已足夠通行，被
    上訴人不得再主張。
  (3)上訴人曾向被上訴人提議，以被上訴人第273地號土地之右
    下方土地部分，與上訴人第274地號土地之部分空地互相交
    換，因上訴人274地號土地面臨道路，被上訴人273地號土地
    在裡面，故上訴人以一比三之比例與被上訴人交換土地，但
    被上訴人堅不讓步，想占便宜，上訴人自無法接受。
  (四)另於上訴審補稱：
  (1)被上訴人所共有之系爭273地號土地非為袋地：
    原審之證人郭榮源有利害關係，其證稱406之2號土地不是
      既成巷道云云，與事實相違反。因可參考長壽路60號、62
      、81 號房屋都是20、30年以上之房屋，足見各該屋主及
      其家人早已通行第406之2號、第406之7號巷道，已有數十
      年之久，則該巷道事實上早已是「既成巷道」。
    再者，被上訴人第273號土地內，有舊平房（一層而已）
      鄰接406之7地號、406之2地號巷道，該巷道土地可供被上
      訴人通行，且被上訴人平房已十分老舊，則被上訴人可自
      406之7地號、406號之2地號巷道通行，故被上訴人之土地
      並非民法第787條第1項之袋地，則被上訴人主張袋地通行
      權並無理由。
  (2)被上訴人不得通行上訴人所有前揭274地號土地：
    查被上訴人戊○○之父、被上訴人庚○○、乙○○、甲○○之祖父為「林金章」，而林金章係為坐落台中縣大甲鎮
      ○○○段80地號土地之「共有人之一」，當時80地號土地
      面積為4302平方公尺，其後於70年5月1日分割出同段80之
      1 號，故面積減少而成為4239平方公尺，再因重劃並分為
      福安段230地號、236地號、272地號、275地號土地。又80
      地號土地之原共有人之林金章、林江祥、林漢堂均係兄弟
      關係。
    另同段79地號土地與79之1地號土地，均係56年12月1日分
      割而成為面積各526平方公尺，79地號土地共有人為林金
      章、林江祥、林漢堂各1/3，故與同段80地號土地係為相
      同之共有人。79地號土地於70年2月13日重劃後為為福安
      段273地號土地及被上訴人現所共有土地。79之1地號土地
      於70年5月1日分割出79之2地號、79之3地號土地，而於重
      劃後又合併為福安段第274號一筆土地。
    且查依舊地籍圖謄本，顯示原來舊地號80地號土地，係連
      接到前面長壽路，故被上訴人現在273地號土地與現在275
      地號土地（本來為舊地號80地號土地一部分），係屬相連
      接，而且是同共有人即林金章、林江祥、林漢堂所共有，
      則被上訴人應僅能通行現在275地號土地（按275地號土地
      本為舊地號80地號土地之其中一部分）。
    故被上訴人之父、祖父林金章，本來對現在275地號土地
      共有權（即舊地號80地號土地），並能通到長壽路，但林
      金章為分配建地故自願分配273地號土地，而不分配面臨
      道路之農地275地號土地（舊80地號土地一部分），則被
      上訴人現在只能通行其被繼承人林金章所原共有275地號
      土地，而不得通行上訴人所有前揭274地號土地。
    又上訴人在重新蓋建大甲鎮○○路58之3號房屋時，為保
      留更多空地，以作為供放置機車或曬衣物使用，並避免幼
      小子孫如將手伸出窗外時不致遭經過銅安段80地號（重劃
      後為福安段275地號）之車輛物品撞擊而造成傷害，故上
      訴人重建房屋時預留系爭土地之更多空地並非預供被上訴
      人通行使用，自不容被上訴人強行侵占。故上訴人為保護
      自己家人之安全及保有土地專用權，而設置磚頭圍牆，並
      無不當。
    再者，被上訴人係未經上訴人同意，即擅自在上訴人所有
      系爭土地上鋪設柏油，當時上訴人並未在場，後來上訴人
      自田裡工作回家發現，至為生氣，並表示不同意被設置柏
      油道路，但上訴人因顧及與被上訴人係屬親戚，故未對其
      提起刑事侵占告訴。
  (3)另被上訴人一直係自其所共有訴外土地通行至聯外道路，並
    非通行被上訴人之土地：
    按被上訴人戊○○之父為「林金章」、被上訴人庚○○、
      乙○○、甲○○之祖父為「林金章」。而台中縣大甲鎮○○段273地號土地重劃前之舊地號為「銅安段79地號」，
      「銅安段79地號」及「舊地號銅安段80號」之共有人均為
      「林金章、林江祥、林漢堂」。又銅安段79號土地於56年
      12 月1日分割為「銅安段79地號」及「銅安段79之1地號
      」，銅安段79之1號之共有人「林金章、林江祥、林漢堂
      」於56年12月16日將銅安段79之1號土地所有權全部出賣
      予上訴人之父林春萬，故上訴人等人之父林春萬始取得「
      銅安段79之1號土地」所有權之完全使用權。
    銅安段79地號之共有人即「林金章、林江祥、林漢堂」所
      共有之銅安段79地號土地，則仍一直繼續通行渠等所共有
      之另一筆土地即銅安段80號土地至公共道路。而銅安段80
      號土地嗣後則於69年7月1日分割增銅安段80之1號土地，
      供作道路使用，此時銅安段79地號仍一直自共有人相同之
      銅安段80地號通行至銅安段80之1地號土地之公共道路。
    又銅安段79地號土地後來係於83年重劃為現在的福安段27
      3地號；銅安段80號土地後來於83年間重劃為現在的福安
      段230、236、272、275地號等土地，故被上訴人等之79地
      號（即重劃後之福安段273地號）係繼續自第80地號（重
      劃後之福安段275地號）通行至聯外道路，則被上訴人顯
      無權通行上訴人之福安段274號（於83年重劃前地號為銅
      安段79之1地號）。
    據上，本件上訴人所有79之1地號土地（274號土地）雖自
      被上訴人所有第79地號土地（273號土地）分割而來，惟
      該分割原因，係79地號（273地號）之原共有人為出售土
      地，故將79之1地號土地（274地號土地）分割並出賣移轉
      予上訴人之父林春萬，則上訴人之父林春萬已取得土地所
      有權及完全使用權，上訴人因繼承而取得79之1地號土地
      （274 地號土地）權利，則被上訴人焉有權可主張通行79
      之1地號土地（274地號土地）之權利？更何況，上訴人以
      前並無同意被上訴人通行系爭土地，而被上訴人及其被繼
      承人，不論在出買79之1地號（274地號土地）「之前」或
      之後」，均係一直自其所共有之銅安段80地號（即275地
      號）土地通行，因銅安段80地號（275地號土地）之共有
      人林江祥於重劃後不久，在重劃後之福安段275地號上蓋
      建房屋，並設置圍牆後，被上訴人所通行之土地才變窄，
      被上訴人轉而擅自通行上訴人之274地號土地，惟上訴人
      並未同意被上訴人通行。
    另原審證人郭榮源稱被上訴人以前是通行上訴人之土地云
      云。然事實上被上訴人以前僅通行上訴人一小部分土地，
      但現在被上訴人卻主張要通行更多上訴人土地，上訴人認
      無理由，自無法接受。
三、本件原審對被上訴人之請求，為被上訴人全部勝訴之判決，
    並依職權宣告假執行，上訴人不服提起上訴，並聲明：(一)原
    判決廢棄；(二)上廢棄部分，被上訴人第一審之訴駁回。被上
    訴人則聲明：上訴駁回。
四、兩造經法官整理並簡化爭點，結果如下：
  (一)兩造不爭之事項：
  (1)系爭273地號土地為被上訴人所共有，其土地南邊與上訴人
    共有之同段274地號土地相鄰，西邊與訴外人郭鴻森、郭張
    紅柿、邱大傳、郭萬富、郭秀枝所共有之同段406-7、406-2
    地號等土地相鄰，東邊與訴外人林江祥所有之同段275地號
    土地相鄰。前揭274地號土地邊相鄰土地為台中縣所有之同
    段396地號土地，現由台中縣大甲鎮公所管理之公用道路即
    長壽路。
  (2)上訴人於97年10月7日在其所有274地號土地如附圖所示編號
    Ａ及Ｂ1部分間搭建約一公尺高之紅磚牆，目前被上訴人係利
    用上訴人所有如附圖所示編號Ｂ1部分及訴外人林江祥所有同
    段275地號如附圖所示編號Ｂ2部分土地通往同段396地號公用
    道路。
  (3)前接406-7、406-2地號土地經台中縣大甲鎮公所函覆原審稱，
    並非既成道路。
  (4)系爭273地號土地並非自同段275地號土地分割而出，同段27
    4地號土地係由273地號土地分割而出。
  (二)兩造爭執之事項：
  (1)被上訴人所共有之系爭273地號土地是否為袋地？
  (2)被上訴人得否通行上訴人所有前揭274地號土地？通行範圍
    為何？
五、本院得心證之理由：
  (一)被上訴人所有之系爭273地號土地應屬袋地：
  (1)被上訴人主張：系爭273地號土地為被上訴人所共有，其土
    地南邊與上訴人共有之同段274地號土地相鄰，西邊與訴外
    人郭鴻森、郭張紅柿、邱大傳、郭萬富、郭秀枝所共有之同
    段406-7、406-2 地號等土地相鄰，東邊與訴外人林江祥所
    有之同段275地號土地相鄰。前揭274地號土地邊相鄰土地為
    台中縣所有之同段396地號土地，現由台中縣大甲鎮公所管
    理之公用道路即長壽路等情，業為兩造所不爭，故應堪採信
    。依前揭土地位置及地籍資料，被上訴人所有系爭273地號
    土地與同段396地號之公用道路，並無適宜之聯絡，應屬袋
    地。
  (2)上訴人雖抗辯：同段406之7、406之2地號土地有六公尺寬之
    現有巷道，足供被上訴人所有系爭273地號土地通行使用云
    云。惟查：本院原審法官至現場勘驗結果，同段406之2地
    號土地靠近系爭273地號土地部分為雜草並堆置雜物，並無
    鋪設水泥道路，此有勘驗筆錄在卷可稽；另證人即406 之
    2地號土地所有人郭張紅柿之子郭榮源於勘驗期日亦證稱：
    406之2地號土地是伊母親郭張紅柿與他人共有的，當初分割
    406之2地號是為了共有人蓋屋要留作道路之用，406之2是私
    人土地並不是既成道路，被上訴人之前出入土地都經由上訴
    人土地通行等語；又原審向台中縣大甲鎮○○○○○段
    406之7、406之2地號土地是否為既成道路，經該所會同台中
    縣政府、大甲地政事務所至現場會勘，並作成現場會勘紀錄
    記載：「台中縣政府鄭嘉寬：經現場勘查，現況非屬供公眾
    通行之道路……。大甲鎮公所：依大甲地政事務所現場指界
    ，福安段406之2地號現況部分為住家進出通道，部分為房屋
    使用，福安段406之7地號現況為住家進出通道及庭院空地使
    用。結論：經現場勘查，現況非屬供公眾通行之道路」，有
    台中縣大甲鎮公所檢送之會勘紀錄、相關地號航照套繪圖、
    現況使用照片及拍攝地點對照示意圖各一份在卷可查，本院
    綜參前述證據，認同段406之7、406之2地號土地為私有土地
    ，並非供公眾通行之既成巷道，故上訴人抗辯被上訴人所有
    系爭273地號土地對外已有同段406之7、406之2地號土地上
    之現有巷道足供通行，並非袋地云云，自不足採。
  (3)又上訴人於原審及本院雖屢次陳明被上訴人利用如附圖所示
    Ｂ1部分及訴外人林江祥所有同段275地號如附圖所示Ｂ2部
    分土地通往同段396地號公用道路即已足夠，惟本院審酌附
    圖所示之前揭通路，其寬度僅有零點九公尺至一點五五公尺
    ，僅能供機車通過，汽車無法通行，而現代交通仰賴汽車代
    步之情形已日益普遍，日常生活中，舉凡搬運重物、生病就
    醫、僱工裝修等事項，皆須利用汽車，上開Ｂ1、Ｂ2部分土
    地自難認係被上訴人所有系爭273地號土地與公路間適宜之
    聯絡，上訴人主張系爭273地號土地已有前揭通行道路，並
    非袋地云云，亦不足採信。
  (二)系爭273地號土地對外適宜之通行範圍：
  (1)按土地因與公路無適宜之聯絡，致不能為通常使用時，除因
    土地所有人之任意行為所生者外，土地所有人得通行周圍地
    以至公路。前項情形，有通行權人應於通行必要之範圍內，
    擇其周圍地損害最少之處所及方法為之；對於通行地因此所
    受之損害，並應支付償金，98年7月23日修正生效之民法第
    787條第1項前段、第2項分別定有明文。上開條文立法意旨
    在於調和土地相鄰之關係，以全其土地之利用，故明定周圍
    地所有人負有容忍通行之義務；而是否與公路無適宜之聯絡
    致不能為通常之使用，應依其現在使用之方法判斷之；另是
    否為通常使用所必要，除須斟酌土地之位置、地勢及面積外
    ，尚應考量其用途。而土地是否不能為通常使用，應斟酌土
    地之形狀、面積、位置及用途定之。
  (2)又按因土地一部之讓與或分割，而與公路無適宜之聯絡，致
    不能為通常使用者，土地所有人因至公路，僅得通行受讓人
    或讓與人或他分割人之所有地。數宗土地同屬於一人所有，
    讓與其一部或同時分別讓與數人，而與公路無適宜之聯絡，
    致不能為通常使用者，亦同；前項情形，有通行權人，無須
    支付償金，前揭修正生效之民法第789條第1項、第2項亦分
    別定有明文。
  (3)本件被上訴人所有系爭273地號土地應屬與公路無適宜聯絡
    之袋地已如前述，又上訴人所有系爭274地號土地係自被上
    訴人所有系爭273地號分割而出，而系爭273地號土地並非自
    同段275地號土地分割而出等情，業為兩造所不爭，則依前
    揭法律規定，被上訴人所有系爭273地號土地僅得通行前揭
    土地分割後之受讓人即上訴人之系爭274地號土地。上訴人
    主張被上訴人所有系爭273地號土地僅得通行同段275地號土
    地，不得通行上訴人所有系爭274地號土地云云，於法不合
    ，本院自無法採認。
  (4)再查，本件被上訴人所有系爭273地號土地僅得通行系爭274
    地號土地對外與公路之聯絡，已如前述，本院復審酌：系
    爭274地號土地與系爭273地號土地毗鄰，位於系爭273地號
    土地與同段396地號公用道路之間，且依地籍圖所示，系爭
    274土地與同段406-2地號土地交界線之長度較長，而與同段
    275地號土地交界線長度明顯較短，故通行系爭274地號土地
    靠同段275地號土地邊界之土地，最能保持上訴人對系爭274
    地號土地使用之完整性，對上訴人造成之損害顯然最小；
    上訴人雖已同意被上訴人通行如附圖所示Ｂ1部分土地，然
    前揭通行範圍，尚不能認為已足供系爭273地號土地對外適
    宜之通行道路已如前述，本院復審酌現今社會使用汽車之普
    遍情形而言，不應強求鄰地所有權人或使用權人僅得以步行
    方式通行鄰地，而系爭274地號土地如附圖所示Ａ部分土地
    ，寬約1.4公尺至1.95公尺，最窄處雖仍無法供車輛通行，
    然與上訴人已同意提供被上訴人通行之附圖所示Ｂ1部分土
    地，連同訴外人林江祥現已供做道路通行之附圖所示Ｂ2部
    分土地，合計寬度已有2.3公尺至3.5公尺，即可供汽車單向
    通行，已足為適宜之通路；本院再審酌附圖所示Ａ部分土地
    位在系爭274地號土地靠同段275地號土地側，目前除系爭磚
    牆設置外均屬空地，僅供上訴人停放機車、晾曬衣服、放置
    工具使用等情，業有地籍圖、複丈成果圖、現場照片在卷足
    參可按，故附圖所示Ａ部分土地如供被上訴人通行，並毋須
    拆除上訴人所有之建物，對於上訴人而言應屬損害最小之處
    所，綜上所述，本院認為被上訴人所有系爭273地號土地為
    袋地，利用上訴人所有系爭274地號土地如附圖所示Ａ及Ｂ1
    土地，連同訴外人林江祥提供之附圖Ｂ2通行範圍，即為對
    外通行公路之適宜範圍，因上訴人被上訴人僅同意上訴人前
    揭Ｂ1部分之通行權，否認被上訴人就附圖Ａ部分之通行權
    ，從而被上訴人起訴請求確認對附圖所示Ａ部分土地有通行
    權存在，即有理由，應予准許。
  (三)末按所有人，於法令限制之範圍內，得自由使用、收益、處
    分其所有物，並排除他人之干涉，民法第765條定有明文。
    又民法第787條鄰地通行權，乃屬袋地所有權人所有權能之
    擴張，自屬前揭民法第765條所示之所有權權能範圍，若有
    人妨阻該袋地與公路適宜之聯絡，致袋地所有權人不能為通
    常之使用者，袋地所有人自得依民法第767條請求排除之。
    本件被上訴人對於上訴人所有系爭274地號土地如附圖所示
    Ａ部分既有通行權存在，則被上訴人請求上訴人將前揭Ａ部
    土地上妨礙被上訴人通行之磚牆拆除，即有理由，應予准許
    。
  (四)綜上所述，被上訴人所有系爭273地號土地為袋地，依民法
    第787條、第789條規定對於上訴人所有系爭274地號土地有
    通行權，經本院審酌前述各情後，認被上訴人通行系爭274
    地號土之適宜範圍為如附圖所示Ａ部分及Ｂ1部分土地，因
    上訴人現已提供前揭Ｂ1部分土地供被上訴人通行，僅否認
    被上訴人就前揭Ａ部分土地有通行權，從而被上訴人起訴請
    求確認對上訴人所有如附圖所示Ａ部分土地有通行權，並請
    求上訴人應拆除前揭土地上之磚牆，均為有理由，應予准許
    。原審判准許被上訴人所請而為勝訴之判決，並依職權宣告
    假執行及命供擔保免為假執行，經核並無違誤。上訴意旨指
    摘原判決不當，求予廢棄改判，為無理由，應駁回其上訴。
六、本件事證已臻明確，兩造其餘之攻擊防禦方法及舉證，均已
    無礙於本院前揭審認，本院自毋庸逐一論駁，併此敘明。
丙、結論：本件上訴為無理由，依民事訴訟法第436條之1第3項
    、第449條第1項、第78條，判決如主文。
中    華    民    國    98    年    12    月    4     日
                  民事第一庭  審判長法  官  張瑞蘭
                                    法  官  陳文爵
                                    法  官  陳毓秀
以上為正本證明與原本無異。
不得上訴。
中    華    民    國    98    年    12    月    4     日
                                    書記官  陳玲誼


司法院資訊處製作；財團法人民間司法改革基金會備份。
